臺灣臺中地方法院民事判決
                                    110年度豐簡字第850號
原      告  傅燈炎  
訴訟代理人  傅裕欽  
被      告  蘇秋善  
訴訟代理人  林淑怡  
被      告  蘇威博  
上列當事人間請求拆除地上物返還土地事件，本院於民國111年8
月10日言詞辯論終結，判決如下：
    主      文
被告應給付原告新臺幣（下同）4,200元，及自民國111年7月21
日起至被告移除如附圖所示坐落臺中市○○區○○○段○○○○段000地號
土地、同段1066之3地號土地上之水管之日止，按月給付原告70
元。
原告其餘之訴駁回。
訴訟費用由被告負擔二分之一，餘由原告負擔。
本判決第一項得假執行。但被告如以4,200元為原告預供擔保後
，得免為假執行。
　　事實及理由
壹、程序事項：
    按訴狀送達後，原告不得將原訴變更或追加他訴。但請求之
    基礎事實同一者、因情事變更而以他項聲明代最初之聲明者
    ，不在此限。民事訴訟法第255條第1項第2、4款定有明文。
    茲原告起訴時，原聲明請求：被告應將通過臺中市○○區○○○
    段○○○○段000地號（下稱387地號土地）及同段1066之3地號
    土地（下稱1066之3地號土地）上如附件地籍圖斜線部分之
    地上物水管拆除騰空（見本院卷第17頁）。嗣因被告抗辯民
    法第786條第1項管線安設權，原告變更聲明：被告應自民國
    106年7月21日起，按月給付原告新臺幣（下同）3,000元（
    見本院卷第313頁），核屬其請求基礎事實同一、因情事變
    更而以他項聲明代最初之聲明者，揆諸上開規定，應予准許
    。
貳、實體事項：　　
一、原告主張：原告自88年9月7日登記為387地號土地所有權人
    ，於86年5月21日登記為1066之3地號土地之所有權人。附圖
    所示水溝係國家安設，並非兩造所安設。被告蘇威博為同段
    392之1、1066之1地號土地所有權人。被告蘇秋善為同段392
    之2、392之3、392之4地號土地所有權人。同段392之1至392
    之4地號、1066之1地號土地為袋地，並未直接面臨公路，上
    開土地有灌溉之需求。被告管領使用之如附圖所示藍色水管
    ，自106年7月21日前之某日起即占用原告所有387、1066之3
    地號土地（合稱系爭土地）如附圖所示之範圍。就償金部分
    ，兩造協調不成，爰依民法第786條第1項但書規定，請求被
    告自106年7月21日起，按月給付償金等語。並聲明：被告應
    自106年7月21日起，按月給付原告3,000元。
二、被告則以：被告蘇威博所有同段392之1、1066之1地號土地
    及被告蘇秋善所有同段392之2、392之3、392之4地號土地，
    非通過原告所有系爭土地，不能設置水管。附圖所示水管之
    位置，係被告所有上開土地周圍地損害最少之處所及方法，
    被告願意支付原告償金。被告認為每月支付償金，應以70元
    為宜等語，並聲明：原告之訴駁回。
三、兩造不爭執事項（見本院卷第290頁）：
　1.原告自88年9月7日登記為387地號土地所有權人，於86年5月
    21日登記為1066之3地號土地之所有權人（見本院卷第23至2
    5頁、第155至157頁）。
  2.被告蘇威博為同段392之1、1066之1地號土地所有權人。被
    告蘇秋善為同段392之2、392之3、392之4地號土地所有權人
    （見本院卷第141至149頁）。
  3.附圖所示水溝係國家安設，並非兩造所安設。
  4.同段392之1至392之4地號、1066之1地號土地為袋地，並未 
     直接面臨公路，上開土地有灌溉之需求。
  5.如附圖所示藍色水管為被告有管領力，屬於私設的水管，被
    告有移除權（見本院卷第95頁）。
四、本院之判斷：
　  按土地所有人非通過他人之土地，不能設置電線、水管、瓦
    斯管或其他管線，或雖能設置而需費過鉅者，得通過他人土
    地之上下而設置之。但應擇其損害最少之處所及方法為之，
    並應支付償金，民法第786條第1項定有明文。次按償金之性
    質係填補無端需提供土地供鄰地使用者所受之損害。該償金
    之計算標準與支付方法，民法雖未設有規定，惟仍應按通行
    地所有人所受損害之程度，即按被通行土地地目、現在使用
    情形，以及其形狀、附近環境、通行以外有無其他利用價值
    、通行權人是否獨占利用、通行期間係屬永久或暫時等具體
    情況而定。至管線安設權人因安設管線所得之利益，則非考
    量之標準（最高法院94年度台上字第2276號判決意旨可資推
    論。謝在全著，民法物權上冊，第292至293頁，99年9月修
    訂五版）。又行使管線安設權既屬繼續性質，則通行地所有
    人所受之損害，亦屬繼續發生，並因管線安設期間之久暫，
    其損害亦有所不同，自難預先確定其損害總額。從而，支付
    償金之方法，應以定期支付為適當（最高法院88年度台上字
    第3040號判決意旨可資推論）。經查：
　⒈本件就償金數額部分，兩造協調不成，有調解事件報告書在
    卷可佐（見本院卷第57頁）。本院審酌原告所有系爭土地之
    使用分區為都市計畫「臺中縣石岡水壩特定區計畫」之保護
    區，有土地使用分區證明書可佐（見本院卷第309頁）；系
    爭土地現在使用情形為溫室內種植花卉，溫室外種植水果、
    柚子；系爭土地附近環境多為果園，種植果樹；被告之水管
    ，通行原告所有系爭土地外，尚難認有其他利用價值；就附
    圖所示水溝內，除被告之水管通過利用以外，原告自己之水
    管也有使用等情，業經原告陳述明確（見本院卷第288至289
    頁），並有本院履勘筆錄、履勘現場照片可佐（見本院卷第
    211至228頁）；參以被告陳稱兩造目前有通行權訴訟（本院
    109年度訴字第1279號案件），視將來通行土地之位置再決
    定附圖所示水管需否遷移等情（見本院卷第289頁），並參
    酌系爭土地110年公告土地現值為每平方公尺380元，105年
    至108年之申報地價為每平方公尺43.2元、109年1月申報地
    價為每平方公尺34.4元，有土地登記謄本及申報地價資料在
    卷可佐（見本院卷第23至25頁、第273頁），及附圖所示水
    管通過系爭土地之長度、面積，及參酌土地法第97條規定，
    被告願意給付原告償金之金額（見本院卷第314頁），認被
    告應自106年7月21日起，至被告水管不再通行使用原告所有
    系爭土地之日止，按月給付原告70元償金，尚能衡平兩造之
    利益。
　⒉從而，原告依民法第786條第1項但書規定，請求被告給付原
    告4,200元（106年7月21日至111年7月20日已屆期5年，共60
    月），及自111年7月21日起，至被告移除如附圖所示坐落系
    爭土地上之水管之日（即被告水管不再通行使用原告所有系
    爭土地）止，按月給付原告70元範圍內，應屬有據。逾此範
    圍之請求，則嫌無據。
五、綜上所述，原告依民法第786條第1項但書之法律關係，請求
    被告給付如主文第一項所示之金額，為有理由，應予准許。
    原告逾此範圍之請求，為無理由，應予駁回。
六、本判決原告勝訴部分，係適用簡易程序所為被告敗訴之判決
    ，依民事訴訟法第389 條第1 項第3 款規定，應依職權宣告
    假執行。另為衡平被告之利益，爰依同法第392條第2項規定
    ，依職權宣告被告為原告預供擔保，得免為假執行。
七、本件判決之基礎已臻明確，兩造其餘攻擊防禦方法及舉證，
    核與判決無影響，爰不另一一論述，併此敘明。
八、訴訟費用負擔之依據：民事訴訟法第79條、第80條之1。
中　　華　　民　　國　　111 　年　　8 　　月　　26　　日
                      臺灣臺中地方法院豐原簡易庭
                                  法　官　高士傑
以上正本係照原本作成。
如不服本判決，應於送達後20日內，向本院提出上訴狀並表明上
訴理由，如於本判決宣示後送達前提起上訴者，應於判決送達後
20日內補提上訴理由書（須附繕本）。如委任律師提起上訴者，
應一併繳納上訴審裁判費。
中　　華　　民　　國　　111 　年　　8 　　月　　26　　日
                                  書記官　蔡伸蔚